【裁判字號】    90,訴,2193
【裁判日期】    901121
【裁判案由】    清償借款
【裁判全文】
臺灣臺中地方法院民事判決  九十年度訴字第二一九三號
  原告          合作金庫銀行股份有限公司
  法定代理人    甲○○
  訴訟代理人    辛○○
                壬○○
  兼法定代理人  戊○○○
  被告          己○○
                丙○○
                庚○○
                丁○○
                乙○○
右當事人間請求給付借款事件，本院判決如左：
    主      文
被告威舜營造股份有限公司、戊○○○、己○○、丙○○、庚○○、丁○○應連帶給
付原告新台幣伍佰伍拾萬元，及自民國八十九年十二月二日起至清償日止，按年息百
分之八、七八二計算之利息，並自民國九十年一月三日起至清償日止，其逾期在六個
月以內者，按上開利率百分之十，逾期超過六個月者，按上開利率百分之二十計付違
約金。
原告其餘之訴駁回。
訴訟費用由被告威舜營造股份有限公司、戊○○○、己○○、丙○○、庚○○、丁○○應連帶負擔。
本判決原告勝訴部分於原告以新台幣壹佰捌拾萬元為被告威舜營造股份有限公司、戊○○○、己○○、丙○○、庚○○、丁○○供擔保後，得假執行。
原告其餘假執行之聲請駁回。
    事實及理由
壹、兩造之聲明：
  一、原告：被告應連帶給付原告新台幣（下同）五百五十萬元，及自民國（下同）
      八十九年十二月二日起至清償日止，按年息百分之八、七八二計算之利息，並
      自九十年一月三日起至清償日止，其逾期在六個月以內者，按上開利率百分之
      十，逾期超過六個月者，按上開利率百分之二十計付違約金，並陳明願供擔保
      請准宣告假執行。
  二、被告威舜營造股份有限公司（下稱威舜公司）、戊○○○、己○○、丙○○、
      庚○○、丁○○：未為任何聲明。
  三、被告乙○○：原告之訴駁回，訴訟費用由原告負擔，如受不利判決願供擔保請
      准免於假執行。
貳、原告起訴主張：被告威舜公司於八十七年九月三十日邀同其餘被告為連帶保證人
    ，向原告借款五百五十萬元（連帶保證書、授信約定書於八十七年九月二十九日
    簽署），期間一年，約定按月繳息到期清償，利息按基本放款利率加碼年息百分
    之一、二計算，未按期繳息時，自逾期之日起六個月以內加放款利率百分之十，
    逾期六個月以上者，其超過六個月部分加放款利率百分之二十計付違約金，嗣被
    告威舜公司八十八年九月三十日借款屆期未清償，於八十八年十一月二日申請續
    貸，由原告以原額度准予轉期，其後屆期復未為清償，計欠主文所示之本金、利
    息及違約金，為此請求被告連帶清償。
參、被告威舜公司、戊○○○、己○○、丙○○、庚○○、丁○○未為任何陳述。
肆、被告乙○○以：未曾看過原告起訴狀所附借據（製作日期八十八年十一月二日）
    及授信約定書（製作日期八十七年九月二十九日），共同被告丙○○於八十七年
    九月二十九日稱有急事要求被告乙○○至其公司，並要求被告於連帶保證書上簽
    名蓋章，被告乙○○年老、知慮淺薄，原告未盡審查、告知及對保義務，即由被
    告己○○等人要求被告乙○○用印，該連帶保證書根本未讓被告乙○○看清楚，
    被告乙○○亦無從審閱內容，保證書亦無保證借款金額、時期、利息及違約金等
    契約必要之點之約定，被告乙○○與原告並無意思合致成立保證契約之可能；又
    本件係定型化契約，連帶保證書中關於拋棄「延期免責抗辯」（民法第七百五十
    五條，以下逕稱為延期免責抗辯）及「先訴抗辯」之條款，顯然為加重被告責任
    之條款，依民法第二百四十七條之一之規定無效；原告起訴主張利息及違約金之
    計算，違反「巧取利益禁止之規定」，就超過週年百分之二十利率之利息及違約
    金，原告無請求權，依法並應酌減之；原告未依銀行法第十二條之一之規定就借
    款人威舜公司進行求償，逕對被告乙○○起訴，於法未合等語，資為抗辯。
伍、法院之判斷：
  一、被告威舜公司、戊○○○、己○○、丙○○、庚○○、丁○○未於言詞辯論期
      日到場，核無民事訴訟法第三百八十六條各款所列情形，依原告之聲請，由其
      一造辯論而為判決。
  二、被告威舜公司、戊○○○、己○○、丙○○、庚○○、丁○○部分：原告主張
      被告威舜公司於八十七年九月三十日邀同被告戊○○○、己○○、丙○○、庚○○、丁○○為連帶保證人（連帶保證書於八十七年九月二十九日簽署），向
      原告借款五百五十萬元，約定借款期間一年，並約定利息及違約金，屆期後於
      八十八年十一月二日續貸，其後屆期復未為清償，計欠主文所示之本金、利息
      及違約金等各節，業據原告提出借據、連帶保證書及往來約定書為證，被告戊○○○、己○○、丙○○、庚○○、丁○○對於原告主張之事實，已於相當時
      期受合法之通知，而於言詞辯論期日不到場，亦未提出準備書狀爭執，自應視
      為對於原告之主張為自認，應認原告之主張為真實。
  三、被告乙○○部分：
    (一)原告請求被告乙○○應就被告威舜公司之本件借款債務負連帶保證責任，係以
      被告乙○○於八十七年九月二十九日與原告成立連帶保證契約為由，威舜公司
      於八十八年十一月二日申請借款轉期之借據未經被告乙○○簽名、蓋章一節，
      為兩造所不爭執（本院九十年十一月七日言詞辯論筆錄），茲就被告乙○○抗
      辯各點，分項說明如下。
    (二)被告乙○○雖主張未審閱保證書之內容、不知借款之利率、違約金，故與原告
      間之保證契約不成立云云，並提出診斷書為證。惟原告提出之授信契約書、八
      十七年九月三十日借據上印章係被告乙○○所有，連帶保證書上之簽名為被告
      乙○○所親為，此為被告乙○○所自認（本院九十年十月十七日言詞辯論筆錄
      ），況且本件借款交付借款人之前，被告乙○○除擔任連帶保證人外，更提供
      台中縣沙鹿鎮○○○段○路厝小段第六五二地號等土地為原告設定抵押權擔保
      ，此亦為被告乙○○所自認，由此事實足認被告乙○○對於為被告威舜公司借
      款之連帶保證人一節，知之甚詳，被告乙○○辯稱兩造未成立保證契約云云，
      不足採信。
    (三)原告與被告乙○○於八十七年九月二十九日成立之連帶保證書記載：「立連帶
      保證書人：：：今向臺灣省合作金庫（以下簡稱貴庫）連帶保證凡貴庫持有威
      舜營造股份有限公司（以下簡稱債務人）於現在（包括改組前）及將來所簽章
      之付款、承兌、背書或保證之票據、借據、契約及其他一切債務憑證以新台幣
      貳仟萬元為限額，保證人願與債務人負連帶償還責任：：：」、「保證人並願
      預先拋棄先訴抗辯權，並在本項債務未清償以前，決不自行退保，又如債務人
      所簽章之上項票據、借據、契約及其他一切債務憑證，經貴庫與債務人、保證
      人個別商議，付款人有遲延付款或請求延期時，貴庫得酌情允諾，保證人決不
      因此主張延期免責之抗辯」。則原告與被告乙○○係成立未定期間最高限額保
      證契約，且預先拋棄先訴抗辯權及延期免責抗辯。
    (四)關於利息及違約金部分，原告係請求被告乙○○與被告威舜公司等連帶給付原
      告五百五十萬元，及自八十九年十二月二日起至清償日止按年息百分之八、七
      八二計算之利息，並自九十年一月三日起分別按百分之十、百分之二十加計違
      約金，其違約金及利率合計並未超過週年百分之二十之利率標準，且上開利息
      及違約金之約定，實僅包含銀行業者相當之利潤及對於違約人之違約罰，以強
      制借款人依約履行，衡之社會常情，難認有違約金之約定過高應予核減或巧取
      利益之情事。至於原告對於被告乙○○起訴請求，僅屬取得執行名義之行為，
      自不受銀行法第十二條之一前段規定之限制，被告乙○○主張原告未對被告威
      舜公司進行求償，逕對被告乙○○起訴於法不合云云，並無可採。
    (五)當事人一方預定契約之條款，而由需要訂約之他方依照該項預定條款簽訂之契
      約，學說上名之為「附合契約」。此類契約，通常由工商企業者一方預定適用
      於同類之契約，而由他方依其契約條款而約定。八十九年五月五日修正施行之
      民法第二百四十七條之規定：「依照當事人一方預定用於同類契約之條款而訂
      定之契約，為左列各款之約定，按其情形顯失公平者，該部分約定無效：一、
      免除或減輕預定契約條款之當事人之責任者。二、加重他方當事人之責任者。
      三、使他方當事人拋棄權利或限制其行使權利者。四、其他於他方當事人有重
      大不利益者」，故附合契約條款之無效係以：依照當事人一方預定用於同類
      契約之條款而訂立之契約、為二百四十七條所定各款之約定、該約定按其
      情形顯失公平，為其要件。民法債編施行法第十七條並規定：「修正之民法第
      二百四十七條之一之規定，於民法債編修正施行前訂定之契約，亦適用之」；
      本件前述連帶保證書係原告一方預定用於同類契約之條款，而由被告乙○○簽
      署成立連帶保證契約一節，為原告所無爭執（本院九十年十一月七日言詞辯論
      筆錄），雖原告與被告乙○○之連帶保證契約係定立於八十七年九月二十九日
      ，惟修正之民法第二百四十七條之一之規定，於原告與被告乙○○所定立之連
      帶保證書仍應適用。而本件連帶保證書條款約定被告乙○○拋棄延期免責之抗
      辯及先訴抗辯權，合於該條第三款之規定，則所應審究者，為該條款之規定是
      否「按其情形顯失公平」。
    (六)所謂「按其情形顯失公平者」，係指契約本質所生之主要權利義務，或按法律
      規定加以綜合判斷而有顯失公平之情形而言，本即不確定之法律概念，應由法
      院就具體情形個案判斷之。就定有期限之債務為保證者，如債權人允許主債務
      人延期清償時，保證人除於其延期已為同意外，不負保證責任，為民法第七百
      五十五條之所明定。此項規定凡保證債務均適用之，連帶保證債務不過保證人
      喪失先訴及檢索抗辯權，仍不失為保證債務之一種，自無排斥上開法條適用之
      理由（最高法院四十四年台上字第二八二號判例），查延期免責之抗辯之存在
      ，係因保證人每以主債務人清償期之資產狀況為準而為保證，如許債權人任意
      延長期限，則延長後主債務人之資產狀況難免惡化，於保證人至為不利，故法
      律上乃免除保證人之責任。就本件原告與被告乙○○之保證契約觀之，該保證
      契約為未定期間之最高限額保證，原告與被告威舜公司間之消費借貸契約定有
      清償期（八十八年九月三十日，詳原告提出之八十七年九月三十日借據），假
      設原告在屆期被告威舜公司聲請轉期時徵詢被告乙○○同意，在被告乙○○不
      同意之情況，原告儘可衡酌當時被告威舜公司之資力狀況，決定對被告威舜公
      司轉期，或依借貸契約及連帶保證契約對被告威舜公司及被告乙○○進行求償
      ，對於原告債權之確保並無重大不利；反觀原告以定型化契約條款定明無須被
      告乙○○同意，即可逕自同意被告威舜公司延期清償，無異令被告乙○○在無
      從評估借款人威舜公司之資力狀況下，任由原告決定被告乙○○無條件永久承
      擔被告威舜公司無資力之風險，此項結果雖有利於原告企業之經營，但對於被
      告乙○○而言負擔過大，與人為刀俎我為魚肉無異，本院認按其情形顯失公平
      ，應認拋棄「延期免責抗辯」之約定為無效，本件仍有民法第七百五十五條規
      定之適用，被告乙○○得主張不負保證責任，此外，本件原告復未主張、證明
      延期清償已得被告乙○○之同意，則原告主張被告乙○○負連帶保證責任，即
      屬無據。
  四、從而，原告本於消費借貸及連帶保證關係，請求被告威舜公司、戊○○○、己○○、丙○○、庚○○、丁○○連帶給付主文所示之本金、利息及違約金，於
      法有據，應予准許；逾此部分之主張為無理由，應駁回之。原告陳明願供擔保
      ，請求宣告假執行，就原告勝訴部分核無不合，茲酌定擔保金額，予以准許。
      原告敗訴部分，假執行之聲明無所依附，併駁回之。
  五、本件事證已明確，兩造其他攻擊防禦方法於判決之結論無影響，不一一贅述。
陸、據上論結，本件原告之訴為一部有理由、一部無理由，依民事訴訟法第三百八十
    五條第一項前段、第七十九條但書、第八十五條第二項、第三百九十條第二項，
    判決如主文。
中      華      民      國    九十    年    十一    月    二十一        日
                                臺灣臺中地方法院民事第一庭
~B法      官  王  銘
右為正本係照原本作成
如對本判決上訴須於判決送達後廿日內向本院提出上訴狀
中      華      民      國    九十    年    十一    月    二十一        日
~B法院書記官


司法院資訊處製作；財團法人民間司法改革基金會備份。
